【裁判字號】    92,訴,1107
【裁判日期】    920620
【裁判案由】    清償借款等
【裁判全文】
臺灣臺北地方法院民事判決  九十二年度訴字第一一○七號
    原      告  台北國際商業銀行股份有限公司
    法定代理人  丙○○
    訴訟代理人  甲○○
    被      告  乙○○
    訴訟代理人  張至剛律師
右當事人間清償借款等事件，本院判決如左：
    主    文
被告應給付原告新台幣貳佰玖拾捌萬陸仟零陸拾陸元，及如附表二所示之利息及違約
金。
訴訟費用由被告負擔。
本判決於原告以新台幣壹佰萬元供擔保後得假執行，但被告如於假執行程序實施前以
新台幣貳佰玖拾捌萬陸仟零陸拾陸元為原告預供擔保得免為假執行。
    事      實
甲、原告方面：
  壹、聲明：除假執行擔保金額外，如主文第一項所示。
  貳、陳述：
    一被告於八十八年十一月十日簽立保證書，願就訴外人三鴻塑膠工業有限公司（
      下稱三鴻公司）對原告之債務於新台幣（下同）六百萬之範圍內負連帶保證之
      責，三鴻公司於九十年八月九日、同年月日、同年七月廿六日向原告借款七十
      五萬元、七十五萬元、三百萬元，金額合計為四百五十萬元，借期、利率均如
      附表一所示，並約定如未按期清償，逾期六個月以內應另按前開利率之一成計
      算加付違約金，逾期六個月以上者，應另按約定利率之二成計算加付違約金；
      合意以鈞院為第一審管轄法院。
    二嗣三鴻公司對前開借款本息僅繳至如附表一所示日期，依借據第三條，該三鴻
      公司已喪失期限利益，原告本於消費借貸及連帶保證之法律關係，自得對被告
      請求給付該不足清償本金及其利息、違約金。
    三就被告抗辯之陳述：
      (一)就被告抗辯其於民國九十年七、八月間向原告行員為終止保證之意思表示：
        1.否認其有向原告行員為終止保證之意思表示。
        2.依民法第七五四條規定，未定期限最高限額保證人如有終止保證之意思表
          示，僅就其意思表示到達債權人後，就以後新借款項方不用負保證責任。
          本案系爭借款均發生於其抗辯為終止保證日期前，自應尚就系爭借款負連
          帶保證責任。
      (二)就被告抗辯對保時保證書金額空白未填，當時僅就一百萬元負保證責任事：
        1.除庭呈保證書確有填載最高限額六百萬元外，另有對保行員呂宜容證明於
          對保當時均有告知其最高限額保證金額並填載金額。
        2.被告雖請證人陳清光及陳鴻運證明對保時為空白保證書，其僅就一百萬元
          之信用債務為連帶保證云云，惟查其與被告均同為三鴻公司保證人，其證
          詞顯不足採，更何況本案之所以僅對被告乙○○起訴，實則因為陳清光及
          陳鴻運之支付命令業已確定在案，如其確僅就一百萬元負保證責任，為何
          不在收到原告支付命令時即聲明異議？亦足證明其證辭不實。
        3.況依其所提答辯續(一)狀所附被證一號三鴻公司存摺影本，於八十九年七月
          廿九日亦有一百萬元借款撥入帳戶，被告既引用該存摺影本為證物，確又
          一再辯稱僅知其僅保證三鴻公司一百萬元借款，實難令人信服。
        4.又被告抗辯其於九十年七、八月間於原告行員洽詢其是否繼續擔任三鴻公
          司借款之保證人，其當時已表明終止保證之意思表示並有證人陳鴻運證詞
          可證，惟查九十年之系爭借款實係由原告前次庭期所提三鴻公司於八十九
          年七月間借款借新還舊而來，故如其所言為真，為何九十年借款需向其洽
          詢是否擔任保證人，則八十九年間借款，為何不需徵得其同意？亦足證被
          告所言不實。
        5.依原告前次庭期庭呈八十九年間四筆借款，合計借款金額為五百五十萬元
          ，已逾被告抗辯其僅保證三鴻公司之借款一百萬元，原告不可能在未定期
          限最高限額僅一百萬元情形下，超額借貸予三鴻公司四百五十萬元，縱如
          其所言其中三百萬元係另提供擔保品，然擔保品之提供僅能說明該筆三百
          萬元有擔保品可求償，並不能保證執行擔保品並可全額收回該筆債權，故
          非如其證人陳清光所言該筆債權業已提供擔保品，並非被告保證之借款，
          更何況縱使扣除該筆債權，尚有二百五十萬元借款，亦超逾被告所抗辯其
          僅保證三鴻公司一百萬元之金額，亦證本案未定期限最高限額保證絕非一
          百萬元。
      (三)被告所簽立者為未定期限最高限額六百萬元之連帶保證書，如其確僅保證八
        十八年間一百萬元之信用債務，則其僅需於該筆借據上簽名即可，之所以另
        簽立連帶保證書，係為三鴻公司與原告長期借貸往來，故於其簽立保證書後
        ，僅需三鴻公司及其法定代理人於往後借款不逾當初所簽立最高限額連帶保
        證金額內在逐筆借據上簽名蓋章、確認所借金額即可，此即為何原告所庭呈
        借據均祇有三鴻公司及其法定代理人簽名蓋章，而無其他保證人簽名之因，
        非如被告訴代所言系爭借據上無被告簽名，即表示被告已終止保證或未保證
        系爭借款。
      (四)原告公司原名台北區中小企業銀行，於八十七年四月核准更名。
  參、證據：提出借據、保證書、繳款明細單、臺灣板橋地方法院九十一年促字第五
      九四０九號支付命令及其確定證明、原告公司八十七年四月一日公司變更登記
      事項卡為證。
乙、被告方面：
  壹、聲明：
    一原告之訴駁回。
    二如受不利判決，願供擔保聲請宣告免為假執行。
  貳、陳述：
    一被告乙○○與陳清光、陳林彩蓮、陳鴻運於八十八年十一月十日同至原告處對
      保簽章，係僅就三鴻公司信用貸款一百萬元為保證，當時保證書金額部分係空
      白未填。
    二三鴻公司名下所有不動，早在向原告申貸信用貨款前，即已向亞太銀行貸款三
      百萬元，已無其他擔保品可供抵押貸款，原告不可能對三鴻公司核准所謂「六
      百萬元之融資額度」，且既已核准六百萬元融資額度，又為何在保證人簽名保
      證後五天，僅實際核撥一百萬元，而與銀行實務運作常軌殊異。況三鴻公司以
      其名下二個不動產設定抵押，僅可貸得三百萬元，再無任何擔保品下，原告卻
      能核准六百萬元融資額度，實屬不可思議。
    三三鴻公司於八十九年七月底，將原向亞太銀行擔保貸款三百萬元，轉向原告擔
      保貸款，原告同意同額轉貸，惟要求先前信用貸款一百萬元一併納入擔保，共
      計借與四百萬元，並依慣例加成設定抵押，乃於設定最高限五百萬元於後，代
      償亞太銀行之借款，此即原告於八十九年七月底再借與三鴻公司三百萬元之始
      末。倘如原告所言八十八年十一月間被告為保證之初，即已對三鴻公司核定六
      百萬元融資額度，何以僅撥一百萬元？又何以在一年後對三鴻公司設定抵押權
      ，非以六百萬元為據，而係就實際放款金額加成設定，是原告所謂六百萬元於
      被告保證當時即已記載之說，不攻自破。且八十八年的借據紙質應跟保證書之
      紙質一樣舊才對，為何跟九十年的紙質相同。
    四除原告在被告為保證後，撥予三鴻公司一百萬元，可證明當時被告所保證者確
      為信用貸款一百萬元外，證人陳清光、陳鴻運於九十二年五月十六日庭訊，亦
      分別證述明確，足證被告保證當時，保證書確未填寫金額。
    五既被告僅係就三鴻公司八十八年十一月十日短期信用貸款一百萬元為保證，自
      僅就該筆借款負保證責任，茲原告所列三筆借款，均未包括該筆借款，足見該
      筆一百萬元借款業已還清，被告無代為清償之責。
    六本件原告所提對鴻公司之原借款，無論係一百萬元或三百萬元或七十五萬元，
      均屬一年期之短期借款，依約三鴻公司一年到期均有清償義務，惟原告非但未
      要求三鴻公司清償，反倒於未徵得保證人同意前，再以舊約換新約之方式允許
      其延期清償，則保證人依民法第七百五十五條之規定無庸再負保證責任。況且
      九十年七、八月間，欲與三鴻公司簽訂借款契約，曾由原告一位林姓主管打電
      話給被告，請被告至銀行對保簽名，被告明確表示不再為三鴻公司之債務為保
      證，不會再去對保，是被告已對原告為終止保證意思表示，此一事實亦經證人
      陳鴻運證述。
  參、證據：提出土地及建物登記簿謄本為證，並聲請傳訊證人陳清光、陳鴻運。
    理      由
一依保證書背面約定書第十一條約定，兩造合意以台北地方法院為第一審管轄法院，
  本院有管轄權。
二本件原告主張被告於八十八年十一月十日簽立保證書，願就三鴻公司對原告之債務
  於六百萬之範圍內負連帶保證之責，三鴻公司於如附表一所示之日期向原告借款三
  筆，金額合計為四百五十萬元，借期、利率均如附表一所示，並約定如未按期清償
  ，逾期六個月以內應另按前開利率之一成計算加付違約金，逾期六個月以上者，應
  另按約定利率之二成計算加付違約金，嗣三鴻公司對前開借款本息僅繳至如附表一
  所示日期，依約三鴻公司已喪失期限利益，原告本於消費借貸及連帶保證之法律關
  係，對被告請求給付該不足清償本金及其利息、違約金。
  被告則辯以：被告乙○○與陳清光、陳林彩蓮、陳鴻運於八十八年十一月十日同至
  原告處對保簽章，係僅就三鴻公司信用貸款一百萬元為保證，當時保證書金額部分
  係空白未填。三鴻公司名下所有不動，早在向原告申貸信用貨款前，即已向亞太銀
  行貸款三百萬元，已無其他擔保品可供抵押貸款，原告不可能對三鴻公司核准所謂
  六百萬元之融資額度，且既已核准六百萬元融資額度，又為何在保證人簽名保證後
  五天，僅實際核撥一百萬元。除原告在被告為保證後，撥予三鴻公司一百萬元，可
  證明當時被告所保證者確為信用貸款一百萬元外，證人陳清光、陳鴻運於九十二年
  五月十六日庭訊，亦分別證述明確，足證被告保證當時，保證書確未填寫金額。
三原告主張之事實，業據其提出借據、保證書、繳款明細單等為證，並經證人呂宜容
  到場證述，被告本人到場表示系爭保證書上之「乙○○」是其所簽、印章是其所有
  （九十二年四月廿五日言詞辯論筆錄），應認原告主張之事實為真實。
四被告辯稱其於八十八年十一月十日保證當時保證書未填寫金額、僅就一百萬元為保
  證等語，並聲請傳訊證人陳清光、陳鴻運為證部分，原告則否認被告簽名時借據金
  額欄為空白，並主張被告所保證之債務以六百萬元為限，經查：被告及陳清光、陳
  林彩蓮、陳鴻運於八十八年十一月十日出具致原告之保證書，系爭保證書記載：「
  連帶保證人（以下簡稱保證人）願保證凡三鴻公司（以下簡稱主債務人）於現在及
  將來對貴行所負之借款、票據、墊款、保證、損害賠償及其他一切債務，以六百萬
  元為限，保證人均願與主債務人負同一債務，對於貴行各負全部清償責任、如債務
  人到期不履行債務時，一經貴行通知，保證人願即如數清償。保證人並願遵守後列
  事項及於本保證書背面與貴行訂立之約定書所列之條款，將該約定書視為本保證書
  一部分。．．．」有原告提出之保證書為證。系爭保證書已載明所保證之債務以六
  百萬元為限，被告亦承認於系爭保證書簽名蓋章。依通常情形，借貸之當事人應先
  就借貸之金額、利息等必要之點，互相表示意思一致，始書立借據並交付借款，其
  未先談妥借貸金額即書立金額欄空白之借據，乃例外之事實，被告就此有利於己之
  例外事實，依民事訴訟法第二百七十七條規定，應負舉證之責。又私文書經本人簽
  名、蓋章者，推定為真正，民事訴訟法第三百五十八條第一項定有明文，記載六百
  萬元限額之系爭保證書既經被告簽名、蓋章，即應推定為真實。被告雖請證人陳清
  光、陳鴻運證明對保時為空白保證書、僅就一百萬元之信用債務為連帶保證云云，
  惟查陳清光、陳鴻運與被告均同於八十八年十一月十日擔任三鴻公司保證人而簽立
  系爭保證書，對於保證之範圍有利害關係，其證詞顯有偏頗之虞，不足採信，又依
  原告所提出三鴻公司八十九年七月廿八日三百萬元、同年八月三日七十五萬元、同
  年月日七十五萬元、同年十一月六日一百萬元之四筆借款，合計借款金額為五百五
  十萬元，已逾被告所辯其僅保證三鴻公司之借款一百萬元，衡情原告不可能在未定
  期限最高限額僅一百萬元情形下，超額借貸予三鴻公司四百五十萬元，縱如其所言
  其中三百萬元係另提供擔保品，然擔保品之提供僅能說明該筆三百萬元有擔保品可
  求償，並不能保證執行擔保品並可全額收回該筆債權，且縱扣除該筆三百萬元，尚
  有二百五十萬元借款，亦超逾被告所抗辯其僅保證三鴻公司一百萬元之金額，此外
  ，被告未能就其所辯對保時為空白保證書、僅就一百萬元為保證舉證證明，其所為
  此部分之抗辯自難採信。
五系爭保證書記載：「連帶保證人願保證凡三鴻公司於現在及將來所負之借款、票據
  、墊款、保證、損害賠償等及其他一切債務以六百萬元為限額，保證人願與債務人
  負同一債務，對於貴行各負全部清償之責任。」此即民法第七百五十四條第一項所
  定「就連續發生債務為保證而未定有期間」者，保證人隨時可通知債權人終止之。
  保證書既屬未定期限最高限額保證，而民法第七百五十五條係就定有期限之債務為
  保證之規定，故被告所辯依民法第七百五十五條之規定無庸再負保證責任云云，尚
  無可採。證人陳鴻運雖證稱：「九十年七、八月換約的時候，銀行林襄理要我叫乙
  ○○再來簽名當保證人，但乙○○拒絕，乙○○說她不願意再作保，被告乙○○有
  告訴我說銀行林襄理後來有打電話叫她作保證人，但她還是拒絕了。」然原告否認
  有於九十年七、八月沒有要求被告再為保證，而九十年之系爭借款係由三鴻公司八
  十九年七月廿八日、八十九年八月三日、八十九年八月三日的借據借款借新還舊而
  來，為何九十年借款需向被告洽詢是否擔任保證人，而八十九年間借款不需徵得其
  同意？故證人陳鴻運所證並無可採。是被告主張已向被告終止兩造之保證契約云云
  ，自無足採。
六按借用人應於約定期間內，返還與所借用物種類、品質、數量相同之物。又稱保證
  者，謂當事人約定，一方於他方之債務人不履行債務時，由其代負履行責任之契約
  ；又保證債務，除契約另有訂定外，包含主債務之利息、違約金、損害賠償及其他
  從屬於主債務之負擔；另連帶債務之債權人，得對債務人中之一人或數人或全體同
  時或先後請求全部或一部之給付；民法第四百七十八條、第七百三十九條、第七百
  四十條、第二百七十三條第一項分別定有明文。本件原告請求被告給付之系爭債務
  ，既在被告所簽立之保證書所訂最高限額六百萬元範圍內，且在八十八年十一月十
  日訂約以後、兩造終止保證契約以前發生，自在保證範圍內。原告主張三鴻公司未
  依約償還借款，而被告為連帶保證人亦未履行保證責任，依約被告應負清償之責。
  從而，原告本於保證契約，請求被告給付如主文所示之金額及利息、違約金，即屬
  有據，應予准許。
七兩造陳明願供擔保以代釋明，聲請宣告假執行或免為假執行，經核並無不合，爰分
  別酌定相當之擔保金額宣告之。
八本件事證已臻明確，兩造其餘主張陳述及所提之證據，均毋庸再予審酌，附此敘明
  。
九本件原告之訴為有理由，依民事訴訟法第七十八條、第三百九十條第二項、第三百
  九十二條，判決如主文。
中      華      民      國      九十二    年      六      月    二十    日
                                        民事第五庭法      官  周美雲
右為正本係照原本作成
如對本判決上訴，須於判決送達後廿日內向本院提出上訴狀
中      華      民      國      九十二    年      六      月    二十    日
                                                  法院書記官  王宜玲


司法院資訊處製作；財團法人民間司法改革基金會備份。
